【裁判字號】    99,消債抗,168
【裁判日期】    991019
【裁判案由】    聲請更生程序
【裁判全文】
臺灣高雄地方法院民事裁定           99年度消債抗字第168號
抗  告  人
即  債務人  甲○○
上列抗告人因聲請更生程序事件，對於中華民國99年6 月23日本
院99年度消債更字第117號裁定提起抗告，本院裁定如下：
    主  文
原裁定廢棄。
抗告人即債務人甲○○自中華民國九十九年十月十九日下午四時
起開始更生程序。
命司法事務官進行本件更生程序。
    理  由
一、本件抗告意旨略以：抗告人即債務人（以下簡稱抗告人）於
    消費者債務清理條例施行後之民國99年1 月間，曾以書面向
    最大債權金融機構即中國信託商業銀行股份有限公司（下稱
    中國信託銀行）請求共同協商債務清償方案，惟協商不成立
    。抗告人除積欠金融機構債務新台幣（下同）1,314,963 元
    外，尚積欠萬榮行銷顧問有股份有限公司（下稱萬榮公司）
    272,000 元、長鑫資產管理股份有限公司（下稱長鑫公司）
    473,000 元，而抗告人擔任看護工，98年第1 次協商當時每
    月薪資約17,000元至20,000元不等，雖與2 任前夫所生4名
    子女雖均由前夫監護撫養中，惟基於親情其每月仍支付子女
    扶養費7,000 元（大兒子每月2,000 元、其餘3 個孩子每月
    5,00 0元），加計個人每月生活費用11,309元，抗告人每月
    收入僅餘1,691 元，實不足清償上開債務。抗告人於98年聲
    請債務共同協商時，中國信託銀行雖提出前72期階段每月還
    款5,000 元之方案，惟抗告人尚有積欠萬榮公司、長鑫公司
    債務未一併納入協商，如此部分委外債權亦可一併納入協商
    而就此部分債務每月僅須還款3,000 元．合計每月還款8,00
    0 元，抗告人必可負擔且平衡生活基本開銷至還清為止，抗
    告人當可接受中國信託銀行上開協商還款方案，惟實際上委
    外債權無法一併納入協商，如抗告人接受中國信託銀行上開
    還款方案，萬榮公司或長鑫公司一旦要求全額還款併對其強
    制執行，抗告人勢將無法繼續履行前階段每月還款5,000 元
    之協商方案，故抗告人未接受中國信託銀行上開還款方案實
    屬力有未迨，並非抗告人無協商誠意。又中國信託銀行於98
    年4 月14日臨時通知抗告人於當日或次日前往該行協商，惟
    抗告人因工作及開刀無法如期前往處理，中國信託銀行逕於
    98年4 月16日寄發前置前商退件函稱抗告人無故不到場協商
    ，實強人所難而不可歸責於抗告人。另抗告人目前居住於父
    親葉金清家中，每月給付葉金清撫養費3,000 元，貼補家中
    水、電、瓦斯及管理費等，並不為過，原裁定認抗告人每月
    支付予葉金清3,000 元非屬必要，有違情理。抗告人確有上
    述不能清償債務之情事，如法院准予更生後認抗告人每月還
    款8,000 元仍屬不足，抗告人一定竭盡所能償還。為此，依
    法提起本件抗告，請求廢棄原裁定，並准予開始更生程序等
    語。
二、按債務人不能清償債務或有不能清償之虞者，得依本條例所
    定更生程序，清理其債務；債務人無擔保或無優先權之債務
    總額未逾1,200 萬元者，於法院裁定開始清算程序或宣告破
    產前，得向法院聲請更生；債務人對於金融機構因消費借貸
    、自用住宅借款、信用卡或現金卡契約而負債務，在聲請更
    生或清算前，應提出債權人清冊，以書面向最大債權金融機
    構請求協商債務清償方案，並表明共同協商之意旨；法院開
    始更生程序之裁定，應載明其年、月、日、時，並即時發生
    效力；法院裁定開始更生或清算程序後，得命司法事務官進
    行更生或清算程序，必要時得選任律師、會計師或其他適當
    之自然人或法人一人為監督人或管理人，消費者債務清理條
    例第3 條、第42條第1 項、第151 條第1 項、第45條第1 項
    、第16條第1 項分別定有明文。
三、經查：
(一)、抗告人截至99年1 月22日止積欠中國託銀行等金融機構債權
    人共計1,314,963 元，另積欠萬榮公司債務273,000 元、長
    鑫公司470,000 元，於消費者債務清理條例施行後之99年1
    月間，曾向最大金融機構債權人即中國信託銀行請求共同協
    商債務清償方案，惟因抗告人未能負擔任何還款條件，雙方
    協商不成立等情，有抗告人提出之債權人清冊、財團法人金
    融聯合徵信中心當事人綜合信用報告、抗告人99年5 月25日
    補正說明狀、前置協商不成立通知書在卷可參（見原審卷第
    70 頁 至第71頁、第176 頁、第200 頁至第209 頁、第41頁
    、本院卷第26頁至第27頁），可堪認定。
(二)、查抗告人96年、97年度申報所得均為0 元，名下無任何登記
    財產，有抗告人96年度、97年度綜合所得稅各類所得資料清
    單及財產歸屬資料清單在卷可稽（見原審卷第80頁至第82頁
    ），而抗告人陳稱於98年7 月6 日前均屬兼差看護工，從98
    年8 月後工作狀況較為正常，故目前薪資為每月20,000元（
    見本院卷第4 頁），參酌抗告人之勞工保險投保明細表所顯
    示，其於98年7 月6 日投保薪資已達19,200元（見原審卷第
    86頁），核與抗告人所陳每月薪資狀況大致相符，是本件即
    以抗告人自承之每月薪資20,000元作為評估其還款能力之基
    準。
(三)、抗告人與2 任前夫共育有4 名子女（分別為84年10月、90年
    11月、92年6 月、94年2 月生），且子女均由前夫監護扶養
    ，有其未成年子女戶籍謄本在卷可稽（見本院卷第5 頁、第
    10頁），抗告人雖陳稱每月須支付4 名子女扶養費7,000 元
    ，惟抗告人於聲請更生之初並未陳報有實際支付扶養費予子
    女之事實，此有抗告人提出之財產及收入狀況說明書在卷可
    憑（見原審卷第8 頁至第9 頁），是抗告人是否確有支付扶
    養費予其子女，誠屬可疑。又關於抗告人所陳報扶養父親葉
    金清每月3,000 元乙節，按受扶養權利者，以不能維持生活
    而無謀生能力者為限，民法第1117條第1 項定有明文；同條
    第2 項規定，前項無謀生能力之限制，於直系血親尊親屬不
    適用之，即直系血親尊親屬受扶養者，仍須以不能維持生活
    者為限（最高法院87年度臺上字第1696號判決意旨參照）。
    經查，葉金清名下有土地及房屋各乙筆，且經原審函詢勞工
    保險局查知，其於97年8 月18日退職並領取勞保老年給付58
    2,741 元，此有勞工保險局99年4 月22日保給老字第099100
    92570 號函在卷可稽（見原審卷第229 頁），足見葉金清應
    有相當之資力，並非不能維持生活，自無受抗告人扶養之必
    要，故抗告人主張須支出父親葉金清扶養費用每月3,000 元
    ，並不可採，該部分費用自應剔除。參酌抗告人陳稱每月有
    能力償還8,000 元，如經獲准許更生，當會竭盡能力償還等
    語（見本院卷第3 頁至第4 頁），顯見抗告人願控制每月支
    出在12,000元範圍內，佐以抗告人設籍於高雄市，有抗告人
    戶籍謄本在卷可稽（見原審卷第77頁），而內政部所公告99
    年度高雄市每人每月最低生活費用標準為11,309元觀之，抗
    告人願就其個人及偶爾負擔扶養子女費用開銷節制在平均每
    月12,000元，堪認並無奢侈浪費情事，而屬合理必要開支，
    是本件即以抗告人所陳自願節省開銷情形認列其每月必要支
    出為12,000元。
(四)、本件前置協商時，最大金融機構債權人即中國信託銀行固然
    提出2 階段還款方案，第一階段即前72期、0 利率、每月償
    還5,000 元，待最後1 期到期前重新評估抗告人財務狀況後
    ，再與抗告人簽訂第二階段清償方案，有中國信託銀行99年
    3 月31日陳報狀附卷可參（見原審卷第220 頁），惟抗告人
    尚積欠萬榮公司債務273,000 元、長鑫公司470,000 元未能
    一併納入協商，有卷附財團法人金融聯合徵信中心當事人綜
    合信用報告可考（見原審卷第207 頁），抗告人陳稱一旦萬
    榮公司、長鑫公司向其催討債務或強制執行，即無法確保協
    商方案持續履行，非無理由，即難認抗告人毫無協商之誠意
    ，是抗告人既未能接受中國信託銀行上開還款方案而協商不
    成立，抗告人之負債狀況仍應依原借款條件認定。依卷附財
    團法人金融聯合徵信中心當事人綜合信用報告（見原審卷第
    203 頁），抗告人積欠信用卡債務為209,963 元、非現金卡
    之無擔保授信債務為1,105,000 元，如分別以年息20% 、年
    息10% 之一般行情利率計算，上開2 種債務每月應繳利息分
    別為3,499 元、9,208 元（元以下均4 捨5 入），合計每月
    應繳利息高達12,707元，以抗告人目前收入20,000元扣除必
    要支出12,000元後，抗告人每月僅餘8,000 元可供償還債務
    ，尚不足以繳納上開金融機構債務之每月應繳利息，遑論清
    償積欠金融機構之本金及萬榮公司、長鑫公司之債務，且抗
    告人名下並無任何登記財產可供償債，則以抗告人之資產負
    債狀況，堪認抗告人有不能清償債務之虞。
四、綜上所述，本件抗告人5 年內未從事小規模營業活動，為消
    費者債務清理條例所稱之消費者，其有無法清償上開債務之
    虞之情事，所負無擔保或無優先權之債務，並未逾1,200 萬
    元，於消費者債務清理條例施行後曾向最大債權金融機構申
    請協商而不成立，且未經法院裁定開始清算程序或宣告破產
    。此外，本件又查無消費者債務清理條例第6 條第3 項、第
    8 條或第46條各款所定駁回更生聲請之事由存在。從而，抗
    告人聲請更生，洵屬有據，應予准許。原裁定認抗告人不符
    更生之要件，而駁回抗告人更生之聲請，尚有未洽，抗告意
    旨求予廢棄，自屬有理由，爰依法廢棄原裁定，並依消債條
    例第45條第1 項、第16條第1 項規定，由本院予以廢棄改判
    如主文第2 、3 項所示。
五、據上論結，本件抗告為有理由，依清費者債務清理條例第11
    條第2 項、第15條、第16條、第45條，民事訴訟法第492 條
    ，裁定如主文。
中    華    民    國    99    年    10    月    19    日
                  民事第六庭  審判長法  官  楊國祥
                                    法  官  李怡諄
                                    法  官  林書慧
上為正本係照原本作成
本裁定不得抗告
中    華    民    國    99    年    10    月    19    日
                                    書記官  史華齡

司法院資訊處製作；財團法人民間司法改革基金會備份。
